臺北高等行政法院判決
　　　　　　　　　　　　　　　　　　 93年度訴字第00604號
　　　　　　　　　　　　　　　.
原　　　告　日商‧優你‧嬌美股份有限公司
代　表　人　甲○○○董事長）.
訴訟代理人　林志剛律師
　　　　　　丙○○專利代理人.
被　　　告　經濟部智慧財產局
代　表　人　蔡練生（局長）住同上
訴訟代理人　丁○○
　　　　　　乙○○
上列當事人間因新型專利申請事件，原告不服經濟部中華民國92
年12月17日經訴字第09206225580號訴願決定，提起行政訴訟。
本院判決如下：
　　主  文
原告之訴駁回。
訴訟費用由原告負擔。
　　事  實
一、事實概要：
  (一)原告於民國（下同，除西元外）88年4月19日以「使用後拋
    棄型紙尿褲」，向被告申請新型專利（下稱系爭案），案經
    被告編為第000000000號予以審查，於89年3月1日以（89）
    智專2（3）05065字第08983002965號核駁審定書（下稱初審
    審定）不予專利。
  (二)原告不服，於89年3月31日申請再審查，並更正專利說明書
    （未修正申請專利範圍），案經被告於91年6月7日以（91
    ）智專3（3）05054字第09182003040號再審查核駁理由先行
    通知書，引證86年8月1日審定公告之申請編號第00000000號
    、公告編號第312133號新型專利案（下稱引證案）通知原告
    限期申復，經原告申復後，被告於92年3月14日以（92）智
    專3（3）05054字第09220256750號專利再審查核駁審定書為
    「系爭案應不予專利」之處分（下稱原處分）。原告不服，
    提起訴願，嗣經經濟部訴願決定駁回，遂提起本件行政訴訟
    。
二、兩造聲明：
　(一)原告聲明求為判決：
    1.訴願決定、原處分均撤銷。
    2.請求判命被告應就原告88年4月19日新型專利申請案，作
      成核准之行政處分。
    3.訴訟費用由被告負擔。
　(二)被告聲明求為判決：如主文所示。
三、兩造之爭點：
    系爭案是否係運用申請前既有之技術或知識，而為熟習該項
    技術者所能輕易完成且未能增進功效？
　(一)原告主張之理由：
    1.在判斷系爭案的各請求項是否符合專利要件，應該就該各
      請求項的整體構成要件進行判斷，不可僅憑引證案有揭示
      出系爭案的部分構成要件，便執以認定引證案已經揭示出
      系爭案的所有的構成要件，否則便是違反了專利審查的基
      本原則；同時，系爭案係申請新型專利，而關於新型專利
      的進步性判斷，根據審定時專利法第98條第2項的規定，
      必須該請求項的技術特徵是熟習此項技術者所能輕易完成
      ，且未能增進功效時，才能認定為不具新型專利的進步性
      ，且不論是獨立項或是附屬項，皆必須以此判斷原則來加
      以判斷，先予陳明。
    2.系爭案申請專利範圍第1項為獨立項，其技術特徵在於：
      芯片4，係以下襠域8為中心延伸在後腰圍域7之間，具有
      位於紙尿褲穿著者之皮膚側的上部面17、及前述上部面17
      之相反面的下部面18、及位於該兩面間向腰圍方向延伸的
      前後端面21、22與向前後方向延伸的兩側面23；將前述芯
      片4的上部面17予以被覆的表面薄片2，係沿著前述芯片的
      兩側面23向前述芯片的下面側翻折，將該下部面18之至少
      一部分予以被覆；背面薄片3，係位於較朝向前述下面側
      翻折之部分的表面薄片2還要下方之位置，並從前述芯片
      向外部延伸；而向前述下面側翻折之部分的表面薄片2，
      是在比前述芯片之側面23還要靠近使前述紙尿褲在寬度方
      向分為2部分之中心線位置上與前述背面薄片3接合；前述
      腿周圍彈性伸縮構件37，係在前述芯片的側面23近旁，安
      裝於前述背面薄片3上。
    3.根據系爭案的申請專利範圍第1項的內容和圖面，相較於
      引證案，具有以下4點不同於引證案之構成要件特徵：
      (1)將芯片4的上部面17予以被覆的表面薄片2，係沿著前述
        芯片4的兩側面23向前述芯片4的下面側翻折，將該下部
        面18之至少一部分予以被覆；
      (2)背面薄片3，係位於較朝向前述下面側翻折之部分的表
        面薄片2還要下方之位置，並從前述芯片4向外部延伸；
  　　(3)而向前述下面側翻折之部分的表面薄片2，是在比前述
        芯片4之側面還要靠近使紙尿褲1在寬度方向分為2部分
        之中心線C-C位置上與前述背面薄片3接合；
      (4)腿周圍彈性收縮構件37，係在前述芯片4的側面近旁，
        安裝於前述背面薄片3上。
      而藉由前述系爭案創作的申請專利範圍第1項的構造特徵
      ，因而系爭案具有下述之功效：由於吸液性芯片4的側緣
      部從背面薄片3離開1間隙（形成空隙41），而背面薄片3
      之腿周圍彈性收縮構件37，不會受到芯片拘束而可以收縮
      ，即使芯片的剛硬性較高，由於也可以將腿周圍彈性構件
      配置於芯片的側面近旁，所以不會使紙尿褲下襠域的寬度
      不必要地廣闊。又，由於從芯片的下面側也可以吸收排泄
      物，所以不只提高了芯片的吸收速度，也可以將滯留在芯
      片之側緣部的排泄物迅速地吸收，而能防止排泄物側漏。
    4.被告誤認引證案已經揭示系爭案的申請專利範圍第1項的特
      徵，其理由如以下3點所示：
      (1)引證案僅揭示出關於如何使褶部5（立邊）豎立而不易
        壓垮或壓平的技術。引證案的申請專利範圍第1項的內
        容為：「．．．該第一彈性元件6被配置成對於上述本
        體之縱向中心線14成彎曲形狀，同時朝向上述自由緣部
        之外方突出；而在上述用後即棄型尿布之展開的自然狀
        態中，上述褶部5相對於上述本體係站立起。」同時，
        根據引證案的說明書第5頁第9行至第6頁第8行和第11
        頁第12至14行的內容、以及圖面可知，引證案的目的在
        於解決習知的褶區30很難被豎立或是隨時會被壓垮或壓
        平的問題；而為了達成其目的，其技術內容為：「．．
        ．因彈性元件6的方向與本體縱向的中央線14交錯，即
        其方向與本體中央線14並不平行，除上述平面方向的力
        量外更有1與褶區5平面交錯方向的力量，這些力量一起
        產生立體功效。這樣，由於彈性元件6在褶區5施1三度
        空間力而可輕地豎立褶區5，並令其不易壓垮或壓平。
        」因此，引證案僅係關於如何使褶區5（立邊）豎立的
        技術。
      (2)引證案確實未揭示出系爭案的申請專利範圍第1項的前述
        第(1)、(2)、(3)、(4)點技術特徵。
      (3)系爭案的技術特徵完全與引證案之如何使褶區5（立邊
        ）豎立的技術無關，故引證案確實未揭示出系爭案的申
        請專利範圍第1項的前述技術特徵。另一方面，於系爭
        案申請專利範圍第3項中，固然有揭示出關於「防漏立
        邊46」的技術。但是申請專利範圍第3項係第1項的附屬
        項，亦即其當然具有第1項所述之技術特徵，故不能僅
        憑引證案已經有關於褶部（防漏立邊46）之記載，便認
        定引證案已經揭示出系爭案的全部技術特徵，被告之此
        種判斷方式，顯然違背判斷進步性應就整體構件要件進
        行審查之專利審查的最基本的原則。更何況即使是關於
        褶部（防漏立邊）之技術特徵，由於系爭案的防漏立邊
        46之安裝位置與引證案不同（引證案的褶部5係安裝在
        頂層2的上面，而系爭案的防漏立邊46則安裝在背面薄
        片3的內面。因此，相較於引證案，系爭案的防漏立邊
        46可以進一步地將體液導流至芯片4的下面側，使體液
        由芯片4的下面側被吸收，不只可以提高芯片的吸收速
        度，也可以將滯留在芯片之側緣部的排泄物迅速地吸收
        ，而能達成防止排泄物側漏之功效。因此，引證案確實
        未揭示出系爭案的申請專利範圍第1項的前述技術特徵
        ，被告的認定顯然有誤。
    5.被告誤認系爭案的功效：
      系爭案的申請專利範圍第1項的功效在於以下3點功效：
      (1)由於吸液性芯片4的側緣部從背面薄片3離開一間隙（形
        成空隙41），故從芯片4的下面側也可以吸收排泄物，
        所以不只提高之芯片的吸收速度（因為吸收面積加大）
        ，也可以將滯留在芯片之側緣部的排泄物迅速地吸收。
        由於吸收速度變快，所以表面更快乾爽。
      (2)由於快速地吸收體液，故可以防止排泄物側漏。
      (3)由於系爭案的腿周圍彈性伸縮構件37係安裝在背面薄片3
        ，上而不是安裝在表層薄片2和背面薄片3之間，故不會
        被剛硬性的芯片4所拘束，因此可以如系爭案第3圖所示般
        地將腿周圍彈性伸縮構件37配置在芯片的側邊近旁甚至
        部分位於芯片4的下方，因而可以使下襠域不至於過寬
        （亦即縮小下襠域）的寬度，由於紙尿褲的下襠域在穿
        著時係位於穿用者的胯下部，若下襠域越寬則胯下部越
        有異物感而不舒適，故系爭案使下襠域的寬度縮小，可以
        得到穿著感較佳的效果。
      因此，系爭案相較於引證案可以達成前述點功效，而被告
      卻認定系爭案僅可以達成原告於系爭案說明書中未曾主張
      之「．．．使防漏立邊具有由背面薄片內面立起」之功效
      ，故被告顯然誤解系爭案的功效。
    6.系爭案的申請專利範圍第1項的創作，充分符合新型專利的
      進步性要件：
      如前述，由於引證案根本未揭示出系爭案的前述各點技術
      特徵，所以即使是熟習此項技術者，也難以根據引證案的
      技術內容，輕易地完成具有前述技術特徵之系爭案申請專
      利範圍第1項的創作。而且，系爭案係申請新型專利，故
      根據審定時專利法第98條第2項的規定，不論系爭案是否
      能夠輕易完成（原告仍主張系爭案創作的技術特徵非能輕
      易完成），只要能夠增進功效，便具有進步性。而根據系
      爭案的前述4點技術特徵，相較於引證案，可以達成前述
      的3點功效。因此，系爭案相較於引證案，確實能夠增進
      功效，而具有新型專利的進步性。
    7.系爭案的申請專利範圍第2、3項之創作，亦當然充分符合新
      型專利的進步性要件：
      由於系爭案的申請專利範圍第2項係第1項的附屬項、而第3
      項則是第1項或第2項的附屬項，既然系爭案的申請專利範圍
      第1項具有進步性，已如前述。則根據被告專利審查基準
      第2-2-21頁之「獨立項之新型具有進步性者，其附屬項當
      然具有進步性。且不得因獨立項之新型不具有進步性者，
      而對其附屬項逕予核駁」的規定，則系爭案的申請專利範
      圍第2、3項當然具有進步性。具體而言，系爭案的申請專
      利範圍第2項所述的使用後拋棄型紙尿褲，除了前述第1項
      的構造特徵以外，尚對於前述腿周圍彈性收縮構件37的配
      置位置加以限定，亦即將前述腿周圍彈性收縮構件37，配
      置在前述下襠域，位於由前述芯片的側面朝向紙尿褲寬度
      方向之內方10mm，朝向外方30mm的範圍內。至於申請專利
      範圍第3項所述的使用後拋棄紙尿褲，除了前述第1項或第
      2項的構造特徵以外，更增加了關於防漏立邊（cuff）46
      的構造特徵。而且，根據前述申請專利範圍第2項的特徵
      ，除了可以達成第1項的功效以外，由於下襠域8之寬度不
      會過於廣闊，可以使穿著感更好，故能增進前述申請專利
      範圍第1項的上述功效(3)。進而，根據前述申請專利範圍
      第3項的特徵，由於設有防漏立邊46，朝向寬度方向流動
      的排泄物被立邊46所擋止，排泄物便沿立邊46流至芯片4
      之下面側，通過表面薄片2由下面部18所吸收，更能確實
      地使排泄物流向芯片4之下面。因此，相較於引證案的褶
      部5僅可以將排泄物擋止在頂層2的上面側之情況，系爭案
      的申請專利範圍第3項，除了可以達成第1項或第2項的前
      述3點功效以外，尚能夠確實地將排泄物導引至芯片4之下
      面側，由芯片4之下面側吸收，故更能增進吸收速度、表
      面更快乾爽（在此稱為系爭案的第(4)點功效）。故系爭案
      的所有請求項，相較於引證案，確實能夠增進功效，而皆
      充分符合新型專利的進步性要件，故被告在未說明「系爭
      案的附屬項為何未能增進功效」（亦即未說明引證案如何
      能夠達成前述4點功效）的情況下，逕予核駁系爭案，顯
      違專利審查基準第2-2-17頁所記載的逐項審查之規定以及
      鈞院90年度訴字第2615號判決的意旨以及比例原則。
    8.訴願決定在認同被告的見解亦即「引證案亦可提供如系爭
      案之防止排泄物側漏之等功效」之情況下，進而提出「然
      訴願人並沒有提出具體數據加以說明所謂『不必要的廣闊
      』抑或『寬度過份地變得廣闊』等等，究竟差異何在，是
      尚難據此認為系爭案增進了引證案所無的功效」之似是而
      非的理由，來認定系爭案無法增進功效。但是，在系爭案
      說明書第7頁最後8行至第8頁第12行中，已經明確地說明
      本案所構成之紙尿褲1，可以使其下襠域8之度不會過於廣
      闊，使得穿著感較好的具體理由。也就是說，藉由前述
      4點技術特徵，如系爭案第2、3或圖5所示，芯片4的側邊
      部從背面薄片3離開而形成一空隙，所以安裝在背面薄片3
      上的腿周圍彈性收縮構件37不會被較具剛硬性的芯片4所
      拘束，所以在系爭案創作中，即使芯片4的剛性高也可以
      將腿周圍彈性收縮構件37配置在芯片4的側邊近旁甚至部
      分位於芯片4的下方，故相較於引證案，系爭案能夠使下
      襠域的寬度縮小。而由於紙尿褲的下襠域在穿著時係位於
      穿用者的胯下部，若下襠域越寬則胯下部越有異物感而不
      舒適，故系爭案使下襠域的寬度較引證案小，可以使胯下
      部較無異物感而得到穿著感較的效果。同時，此種功效只
      要是一般的使用者都知道下襠域若過寬，則表示穿用者的
      胯下部要夾著較寬的紙尿褲，如將將引起穿用者的不舒適
      感，故系爭案的使下襠域不致過寬而使穿著感良好的效果
      ，可以從日常的生活經驗得知一定有此效果，根本就毋庸
      提出具體數據來證明。更何況，系爭案除了前述「防止排
      泄物側漏之等效功效」及「使下襠域不致過寬而使穿著感
      良好的功效」以外，尚有前述之功效，故訴願決定亦係在
      誤認系爭案的功效情況下，以致於誤認系爭案未能增進功
      效。
    9.被告和訴願決定機關在未給予原告面詢、陳述意見的機會
      ，且在誤認系爭案的功效之下所作成的決定，顯然違法：
      原告於申請審查階段便要求至被告進行面詢，且在訴願階
      段要求到會陳述意見之情況下，被告和訴願決定機關一律
      以「技術內容及相關事證已臻明確」為理由，駁回面詢及
      陳述意見的申請。但是，被告和訴願決定機關皆未正確地
      了解到引證案確實未揭示出系爭案的技術特徵之事實以及
      所能夠達成的功效；更何況在被告自始都未曾否定過系爭
      案的「使下襠域不致過寬而得穿著感良好」的效果之情形
      下，訴願機關卻依職權認定系爭案尚難主張前述功效，在
      此情形下，如何可以認為「技術內容及相關事證已臻明確
      」？況且，系爭案的對應案已經獲得美國及日本的發明專
      利，也就是說，系爭案在他國被認定具有發明的進步性要
      件亦即被認定係「熟習該項技術者非能輕易完成者」且「
      不能夠增進功效」。或許關於「是否能夠輕易完成」乙節
      ，各國的判斷標準或許容有歧異，而允許各國依其國情而
      有一定程度的裁量餘地，但是關於是否「能夠增進功效」
      乙節，其判斷是「有」或「無」的判斷，而並不是如判斷
      「是否能夠輕易完成」係一種「程度」的判斷，所以殊難
      以想像在他國已經被認定「熟習該項技術者非能輕易完成
      者」「且能夠增進功效」的專利，在我國竟然被認定為「
      不能夠增進功效」。
    10.查被告在其答辯書之「理由一」中，略以「就技術內容而
      言，系爭案之薄片翻折及腿周圍彈性收縮件之技術特徵與
      引證案之褶部及彈性元件之設置等實質上是等同的」。此
      部分的答辯理由，係就技術內容而言；「另原告固稱引證
      案無法達到系爭案『不會使紙尿褲下襠之寬度不必要地廣
      闊的功效』云云，系爭案並未提出具體數據加以說明，難
      謂有增進引證案所無之功效」。惟查此係在原告提起訴願
      後，被告才提出，而為其原處分所未有之「新理由」，顯
      見原處分確有違法之處。
    11.被告的答辯內容，與事實不符：
      (1)按專利審查基準第2-2-21頁「審查上應注意事項」中之
        （二）明定：「獨立項之新型具有進步性者，其附屬項
        當然具有進步性」。而系爭案申請專利範圍中，只有一
        項獨立項，就是申請專利範圍第1項，其餘均為附屬項
        。因此，要判斷系爭案之新型是否具有「進步性」，自
        應先就系爭案申請專利範圍第1項新型作為判斷對象。
        其次，被告就技術內容方面辯稱：「就技術內容而言，
        系爭案之薄片翻折及腿周圍彈性收縮構件之技術特徵與
        引證案之褶部及彈性元件之設置等實質上是等同的」。
        然根據系爭案申請專利範圍第1項的紙尿褲所載的特徵
        觀之，被告所謂系爭案之「薄片翻折」，顯然係指「系
        爭案之表面薄片2被覆芯片4的上部面後，沿著前述芯片
        4的兩側面，向前述芯片4的下面側翻折，而將該「芯片
        4」的「下部面18」之一部分予以被覆」之結構而言（
        請併參閱系爭案說明書圖2）。此種「薄片翻折」結構
        ，與引證案的立起防漏之「褶部5（又稱防漏立邊）」
        的結構完全不同（請參閱引證案說明書圖6）。換句話
        說，在系爭案申請專利範圍第1項中，根本就沒有如引
        證案的立起防漏之「褶部5（防漏立邊）」。而且系爭
        案之「腿周圍彈性收縮件37」之設置，亦與引證案所謂
        之「第2彈性元件7」不同。
      (2)固然在系爭案申請專利範圍第3項中，記載有防漏立邊之
        結構，但須知此第3項係為系爭案申請專利範圍第1項之附
        屬項，故其構造仍以第1項為主體，而包含有第1項全部
        技術特徵，只是加上防漏立邊之結構而已，故即使依據
        第3項有防漏立邊之特徵而製成的紙尿褲，因其包含有
        第1項所有之技術特徵，也不會變成與引證案在實質上
        是等同的。
    12.被告辯稱系爭案未就所達成之功效提出具體數據加以說明
      ，此種說法實有違一般經驗法則，並有罔顧事實刁難之現
      象，應無可取。蓋其顯然沒考慮到有些新型創作之功效，
      是可輕易從日常的生活經驗得知一定具備此一效果者，此
      時即毋庸以具體數據證明。更何況被告以此答辯，亦同為
      「新理由」，益顯示原處分確有違法之處。
    13.系爭案創作的對應案，已經獲得歐、美、日之發明專利
      ，而在我國所請者則為次於發明之新型專利，竟仍被認定
      為「熟習該項技術者所能輕易完成者」且「不能夠增進功
      效」，似乎不太相當。又系爭案創作之對應案在獲得歐、
      美、日發明專利的審查過程中，歐洲對應案雖在調查報告
      羅列有背景文獻，但並無提出任何核駁引證案，即准予專
      利；日本對應案在審查過程中亦無任何核駁審查意見或引
      證案，即准予專利；只有美國對應案在審查過程中，曾被
      美國專利局誤認為系爭案主要構件已見於US4,822,435引
      證案。此一情況與系爭案在我國受到被告之誤解極為類似
      。嗣經原告對美國專利局提出系爭案與引證案絕非相同之
      意見說明後，美國專利局隨即認同系爭案確實為具新穎性
      及進步性之發明，而獲准美國發明專利。此等事實處處顯
      示系爭案之構成特徵具有進步性。
　(二)被告主張之理由：
    1.經查引證案之特徵在於尿布之分別地沿延伸方向以1邊緣
      部固定之1對褶部，與該1邊緣部對向之另1邊緣成為自由
      緣部，在自由緣部中分別舖設第1彈性元件，第1彈性元件
      被配置成對於本體之縱向中心線成彎曲形狀，同時朝向自
      由緣部之外方向突出，在尿布之展出的自然狀態中，相對
      於本體係站立起，第2彈性元件係在本體橫向之褶部之外
      邊並沿本體之縱向延伸，以提供尿布之吸收體液及防止排
      泄物側漏之等效功效，就技術內容而言，系爭案之薄片翻
      折及腿周圍彈性收縮構件之技術特徵與引證案之褶部及彈
      性元件之設置等實質上是等同的。另原告主張引證案無法
      達到系爭案「不會使紙尿褲下襠之寬度不必要地廣闊的功
      效」云云，系爭案並未提出具體數據加以說明，難謂有增
      進引證案所無之功效。故系爭案係運用申請前既有之技術
      ，而為熟習該項技術者所能輕易完成且未能增進功效者，
      不具進步性。被告據此說明此加強系爭案不具進步性之原
      因，並非新理由。
    2.系爭案申請專利範圍所載明之第2項腿周圍彈性伸縮構件
      之敘述，第3項為防漏立邊等技術特徵分別為第1項獨立項
      之附屬，其附屬特徵並未脫離引證案之技術範疇，故亦不
      具進步性。
    3.系爭案已經過修正，技術內容書寫已很明確，實無面詢之
      需要。
    4.原告主張系爭案之對應案於美國、日本兩國皆已獲專利云
      云，查因專利之審查，各國法制及審查基準不一，尚難以
      此作為系爭案應准專利之論據。
    5.原告訴稱系爭案之「薄片翻折」與引證案之「褶部（防漏
      立邊）」之結構不同，因此其所能產生之功效均為引證案
      所不能達成者云云。惟系爭案之第1項獨立項之特徵在於
      吸液性芯片，係以下襠域為中心延伸在前後腰圍域之間，
      具有位於紙尿褲穿著者之皮膚側的上部面及上部面之相反
      面之下部面，及位於兩面間向腰圍方向延伸的前後端面與
      向前後方向延伸的兩側面；將吸液性芯片的上部面予以被
      覆的表面薄片沿著吸收性芯片的兩側面向芯片的下面側翻
      折，將下部面的至少一部分予以被覆；背面薄片係位於較
      朝向下面翻折的部分表面薄片還要下方的位置，並從吸液
      性芯片還要靠近使紙尿褲在寬度方向分為兩部分之中心線
      位置上與背面薄片接合；腿周圍彈性伸縮構件，係在芯片
      的側面近旁，安裝於背面薄片上。而引證案之特徵在於用
      後即棄型尿布之1對褶部係分別地沿延伸方向以1邊緣部固
      定之，與該1邊緣部對向之另1邊緣部成為自由緣部，在自
      由緣部中分別鋪設第1彈性元件，第一彈性元件被配置成
      對於吸收性本體之縱向中心線成彎曲形狀，同時朝向自由
      緣部之外方向突出，而使尿布之展開的自然狀態中，1 對
      褶部相對於吸收性本體係站立起，就技術層面而言，兩案
      皆利用薄片翻折等之手段，期使達到防止排泄物側漏的功
      效，引證案係利用對褶部及彈性元件之設置所形成的立體
      空間，更有利於增進體液之吸收及防止排泄物側漏之效果
      。第2彈性元件為第2項附屬項，係限縮第1項獨立項範圍
      。另系爭案原告訴稱利用「薄片翻折」可增加新片之吸收
      排泄物及縮窄下襠域之寬幅，增加良好穿著感云云，然而
      並無具體資料證明縮窄下襠域之寬幅及增加穿著性等。故
      系爭案係運用申請前既有之技術，而為熟悉該項技術者所
      能輕易完成且未能增進功效，不具進步性。
    6.原告申請專利範圍第1項之獨立項，請參照原處分第3點，
      其已記載原告申請專利範圍第1項特徵，摺布部分原告稱
      引證案只是再加摺布，惟被告於審查時已考慮此獨立項，
      此可參照系爭案主特徵已揭示於引證案，即是在指第1項
      之部分。在行政爭訟階段，原告主張申請專利範圍第1項
      較引證案有4個不同點，惟分析後發現系爭案與引證案僅
      有表面薄片不同，系爭案記載於申請專利範圍第2段之敘
      述，此特徵部分又可分為芯片表面薄片、背面薄片、腿的
      彈性構件，芯片表面薄片、腿的彈性構件都是習知技術，
      依申請專利範圍第3項「表面薄片」部分之陳述，「表面
      薄片至少一部分披覆」其範圍不明確且範圍過廣的界定。
      原告所強調系爭案尿布沒有不必要寬闊，並未具體說明，
      且原告主張尿布下背面可以讓芯片吸收，此敘述有矛盾之
      處，亦即穢物流到下背面時，就有側漏之問題，並不一定
      可以提高吸收的速率。
    7.申請專利範圍第2項構件37是由28、29組成，都不在原告
      申請專利範圍內，重點仍在特徵表面薄片至少1部分可以
      披覆（請參照第3圖），亦即表面薄片可把整個芯片包覆
      ，在決定39黏著劑位置時，不完全包裹芯片之表面薄片縮
      短到接近端緣位置時就會跟引證案的技術內容很類似。
    8.申請專利範圍第1項搭配圖1為範圍訴求，圖1部分類似一
      般紙尿褲背面薄片直接粘著吸收層，才會以第1項不具進
      步性為核駁理由，第3項薄片是附屬在第1項，如果第3項
      都不具進步性，第1項也當然不具進步性。被告審查時是
      把第1項與第3項一起判斷。依原告準備書狀第6頁圖所示
      ，其概念為引證案底層向下方包覆的概念，是類似於一體
      成型概念，並不具進步性。從圖5來看，系爭案加上防漏
      側邊就看不到下覆面，亦主要吸收特徵要在側面及上面，
      下覆面較無法吸收。
    9.查原處分審定理由係認為：就系爭案申請專利範圍而論，
      獨立項第1項係以習知之紙尿褲結構（前言部分）並加上
      芯片表面薄片結構（特徵部分）界定為其申請專利範圍。
      其中特徵部分之芯片、背面薄片以及腿周圍彈性構件均為
      習知技術（可見於初審引證案）。而「表面薄片沿著前述
      芯片的兩側面向前述芯片的下面側翻折，將該下部分之至
      少一部分予以披覆˙˙˙」之界定中「至少一部分」界定
      不明確，亦為範圍過廣的敘述，也就是說當下部分的「至
      少一部分」縮減到只在側下端緣均屬其界定的範圍。換言
      之，當該下部分的薄片僅在邊緣時，再配合其貼合位置的
      敘述（特徵第4段）「表面薄片，是在比前述芯片之側面
      還要靠近使前述紙尿褲在寬度方向分為二部分之中心線位
      置上與前述的背面薄片結合˙˙˙」該等界定與引證案將
      芯片包含於表面薄片與背面薄片間並無二致。再者，就功
      效而言，即使該表面薄片全部披覆於芯片上，系爭案所指
      稱的功效係下部面可吸收排泄物以提高芯片之吸收速率等
      的功效，惟就申請專利範圍第1項而言，排泄物要進到下
      部分面之前已有側漏問題的發生，並無法使下表面薄片部
      分產生吸收效果，因此申請專利範圍之界定相對於熟習技
      術者而言，並無功效的增進。申請專利範圍第2項為進一
      步限定腿周圍的伸縮彈性構件，係在習知技術的部分作尺
      寸的界定，該部分屬熟習該項技術者所能輕易完成者並不
      具進步性。另就申請專利範圍第3項而言，其為附屬於第1
      項或第2項，包含之申請專利範圍第1或第2項之所有技術
      特徵，並以外加形式界定防漏立邊的位置及功能，為系爭
      案的主要技術重點所在，故系爭案以整體方式論述技術重
      點，並無違反審查順序原則。
    10.起訴補充理由訴稱系爭案具有進步性之依據之第1項第2點
      功效方面所論述腿彈性構件芯片部分可以形成大的皺摺，
      使芯片朝上立起之其他實施例功效等並未明示於專利說明
      書或是申請專利範圍當中，故應不予論究。
    11.起訴補充理由訴稱系爭案具有進步性之依據第2項第2點功
      效方面論述防漏側邊的配合將增大吸收效率，惟尿布上增
      加防漏側邊以增大吸收效率係配置上所存在的一般功效。
      另就其申請專利範圍之敘述而言，該防漏立邊的位置係在
      「˙˙˙於背面薄片的內面，係使比較可以自由自在變形
      之自由緣部在比前述芯片的各側面還要外側處形成，前述
      的防漏立邊，係具有以前述芯片之側面或內側中的任何一
      方固定於前述的背面薄片內面而像前述前後方向延伸的基
      端部，使朝向前述前後方向伸長的彈性伸縮構件背安裝於
      前述自由緣部的頂緣，並使前述防漏立邊具有由前面背面
      薄面內面立起的特性。」其防漏立邊以在「芯片之側面或
      內側中的任何一方固定於背面薄片」並具有立起的特性為
      其界定方式，惟防漏側邊位於芯片之側面固定於背面薄片
      的內面並具有立起的特性係一般習知技術。而將芯片置於
      內側面固定於背面薄片者，同為熟習技術者所能輕易完成
      且未增進功效，不具進步性。
　　理  由
一、原告起訴主張：系爭案申請專利範圍第1項相較於引證案，
    具有4點特徵：(1)將芯片的上部面予以被覆的表面薄片，係
    沿著前述芯片的兩側面向前述芯片的下面側翻折，將該下部
    面之至少一部分予以被覆；(2)背面薄片，係位於較朝向前述
    下面側翻折之部分的表面薄片還要下方之位置，並從前述芯
    片向外部延伸；(3)而向前述下面側翻折之部分的表面薄片，
    是在比前述芯片4之側面還要靠近使紙尿褲在寬度方向分為
    部分之中心線C-C位置上與前述背面薄片接合；(4)腿周圍彈
    性收縮構件，係在前述芯片的側面近旁，安裝於前述背面薄
    片上，乃產生3點功效：(1)由於芯片的側緣部從背面薄片離
    開一間隙（形成空隙），故從芯片的下面側也可以吸收排泄
    物，所以不只提高之芯片的吸收速度（因為吸收面積加大）
    ，也可以將滯留在芯片之側緣部的排泄物迅速地吸收。由於
    吸收速度變快，所以表面更快乾爽；(2)由於快速地吸收體液
    ，故可以防止排泄物側漏；(3)由於腿周圍彈性伸縮構件係安
    裝在背面薄片上，而不是安裝在表層薄片和背面薄片之間，
    故不會被剛硬性的芯片所拘束，因此可以縮小下襠域的寬度
    ，由於紙尿褲的下襠域在穿著時，得到穿著感較佳的效果。
    由於系爭案的申請專利範圍第2項係第1項的附屬項、而第3
    項則是第1項或第2項的附屬項，既然系爭案的申請專利範圍
    第1項具有進步性，該第2、3項自亦具進步性。系爭案的申
    請專利範圍第2項尚對於前述腿周圍彈性收縮構件的配置位
    置加以限定在朝向紙尿褲寬度方向之內方10mm，朝向外方
    30mm的範圍內，故能增進上述功效(3)。系爭案申請專利範圍
    第3項的特徵，更增加了關於防漏立邊的構造特徵，除了可
    達成上述3點功效以外，尚能夠達成第4項功效即確實地將排
    泄物導引至芯片之下面側，由芯片之下面側吸收，故更能增
    進吸收速度、表面更快乾爽。原處分竟認系爭案無新穎性而
    予以核駁，於法有違，為此訴請如聲明所示云云。
二、被告則以：就技術內容而言，系爭案申請專利範圍第1項之
    薄片翻折及腿周圍彈性收縮構件之技術特徵與引證案之對褶
    部及彈性元件之設置等實質上是等同的，其第2項腿周圍彈
    性伸縮構件之敘述及第3項防漏立邊等技術特徵分別為第1項
    獨立項之附屬，其附屬特徵並未脫離引證案之技術範疇，故
    系爭案係運用申請前既有之技術，而為熟習該項技術者所能
    輕易完成且未能增進功效者，不具進步性，原處分並無違誤
    等語置辯。
三、本件兩造對於事實概要欄所述之事實均不爭，此有引證案
    之新型專利說明書及其圖示及原處分附於本院卷暨新型專利
    申請書、新型專利說明書及其圖示、初審審定、再審定申請
    書、89年6月29日修正本及再審查核駁理由先行通知書附於
    原處分卷可稽，堪認為真實。
四、按系爭案審定時專利法第97條規定：「稱新型者，謂對物品
    之形狀、構造或裝置之創作或改良。」第98條規定：「（第
    1項）凡可供產業上利用之新型，無下列情事之一者，得依
    本法申請取得新型專利：一、申請前已見於刊物或已公開使
    用者。但因研究、實驗而發表或使用，於發表或使用之日起
    六個月內申請新型專利者，不在此限。二、申請前已陳列於
    展覽會者。但陳列於政府主辦或認可之展覽會，於展覽之日
    起六個月內申請專利者，不在此限。（第2項）新型係運用
    申請前既有之技術或知識，而為熟習該項技術者所能輕易完
    成且未能增進功效時，雖無前項所列情事，仍不得依本法申
    請取得新型專利。」是本件之爭執，厥在於系爭案是否係運
    用申請前既有之技術或知識，而為熟習該項技術者所能輕易
    完成且未能增進功效？
五、經查：
  (一)按被告83年11月25日公告之專利審查基準第1-2-19頁規定：
    「〔熟習該項技術者〕，係指虛擬一具有申請專利當時知道
    該發明所屬技術領域之既有技術及知識之人，其可用研究、
    開發等一般技術性手段（指依據既有之技術或知識之基礎，
    經由邏輯分析、推理或試驗而得之技術手段），並發揮一般
    創作能力，例如：選擇材料或變更設計，使當時該發明所屬
    技術領域之技術水準，化為其本身之知識的人而言。〔輕易
    完成〕係指不能超越熟習該項技術者所可預期的技術上的一
    般發展，且單單可由先行技術推論而完成者。亦即，申請專
    利之發明具有突出的技術特徵或顯然的進步時，即認為超越
    熟習該項技術者所可預期的技術上的一般發展，而非所能輕
    易完成者。」第1-2-20頁「判斷進步性之基本原則」規定：
    「3.判斷發明有無進步性時，應確定依據發明所屬技術領域
    ，以及申請專利當時之技術水準……以研判發明之技術手段
    之選擇與結合，如其選擇與結合具有困難度，並非為熟習該
    項技術者所能輕易完成者，即具有進步性；反之，如為熟習
    該項技術者基於引證資料所能輕易完成者，則不具進步性。
    」第1-2-21頁至1-2-22頁規定：「2.先前技術之組合部分應
    注意事項以先前技術之片斷部分相互組合，而判斷發明是否
    能輕易完成時，應考慮發明是否具有『突出的技術特徵』或
    『顯然的進步』。『突出的技術特徵』，係指申請專利之發
    明對熟習該項技術者而言，若以先前技術為基礎，仍然不易
    由邏輯分析、推理或試驗而得者。『顯然的進步』係指申請
    專利之發明克服先前技術中存在的問題點或困難性而言，通
    常係表現於功效上。例1：在技術發展空間有限之領域中(in
    the field　of the crowded art)，如在技術上有微小的改
    進，得視為具有『顯然的進步』。例2：發明能解決人類長
    久未能解決之技術問題者，得視為具有『顯然的進步』。例
    3：在發明所屬之技術領域中，發明能突破熟習該項技術者
    長久根深蒂固存在之技術、知識時，可視為具有『顯然的進
    步』。」第1-2-23頁至1-2-24頁「相關發明之進步性判斷」
    之「5.組合發明」規定：「組合發明，係指將複數個既有之
    構成要件組合而成之發明而言。此種組合發明與集合發明不
    同之處，在於組合發明可產生突出的技術特徵或顯然的進步
    ，故非為熟習該項技術者所能輕易完成。至於集合發明，因
    未能產生突出的技術特徵或顯然的進步，故為熟習該項技術
    者所能輕易完成。因此組合發明之個別構件即使屬於既有之
    技術，亦應就整體予以考量。」核以上規定與專利法之立法
    目的「鼓勵、保護、利用發明與創作，以促進產業發展」（
    行為時專利法第1條參照）相符，被告於審查系爭發明申請
    案是否具有進步性時資為依據與基準，依法自值尊重，合先
    敘明。
  (二)查原處分以系爭案之特徵在於表面薄片係沿著吸液性芯片之
    兩側面向芯片之下面側翻折，背面薄片位於下面側翻折之部
    分的表面薄片還要下方的位置，並從芯片向外部延伸，而向
    下面側翻折之部分的表面薄片是在此芯片之側面還要靠近使
    紙尿褲在寬度方向分為2部分之中心線位置與背面薄片接合
    ，腿周圍性伸縮構件係在芯片之側面近旁，安裝於背面薄片
    上，使防漏立邊具有由背面薄片內面立起之功效，惟查此特
    徵已揭示於引證案申請專利範圍中之在本體之頂層側，並沿
    本體縱向、對縱向中心線對稱地延伸以形成具防漏之立體褶
    區之一對褶部的構思，故系爭案係運用申請前既有之技術或
    知識，而為熟習該項技術者所能輕易完成且未能增進功效者
    ，不具進步性，是原處分關於進步性之認定，雖其敘述失之
    簡略，惟核仍係依前揭之說明而為審查，於法並無不合。
  (三)至原告主張均無可採，茲說明如下：
    1.查系爭案之結構元件表面薄片、背面薄片、芯片及腿周圍
      彈性構件均為習知技術，此為原告所不爭，亦有被告於初
      審時引證之85年12月1日公告之第292543號新型專利案可
      參。
    2.又查引證案之申請專利範圍為：「1.一種用後即棄型尿布
      ，係具有1本體與1對褶部；該本體具有1滲水頂層，1防滲
      水後層及1位於該2層間之吸收體；對該褶部設在上述本體
      之頂層側, 並沿上述本體之縱向，對該縱向之中心線對稱
      地延伸出以形成立體褶區；又，該尿布於未穿著時係形成
      展開狀態之開放型者；其特徵在於：上述1對褶部係分別
      地沿延伸方向以1邊緣部固定之；與該1邊緣部對向之另1
      邊緣部成為自由緣部；在該自由緣部中分別舖設第1彈性
      元件；該第1彈性元件被配置成對於上述本體之縱向中心
      線成彎曲形狀，同時朝向上述自由緣部之外方向突出；而
      在上述用後即棄型尿布之展開的自然狀態中, 上述1對褶
      部相對於上述本體係站立起。2.如申請專利範圍第1項所
      述之用後即棄型尿布，其中該本體具有1第2彈性元件，係
      設在該本體橫向之褶部的外邊並沿該本體之縱向延伸。3.
      如申請專利範圍第1或第2項所述之用後即棄型尿布，其中
      該1邊緣部係位在縱向中心線與上述吸收體之邊緣之間。
      4.如申請專利範圍第1項所述之用後即棄型尿布，其中，
      至少在用後即棄型尿布之胯下區域，介於該褶部之固定
      邊緣部與自由緣部之間，形成1可在該褶部之豎立方向鬆
      開的鬆開區。」此有新型專利說明書附於本院卷可按，且
      查本件原處分並未依此否定系爭案之新穎性，合先敘明。
    3.而觀諸系爭案申請專利範圍第1項及第2項，原告所主張之
      前揭4項技術特徵，其實主要就在於其中「表面薄片沿著
      前述芯片的兩側面向前述芯片的下面側翻折，將該下部分
      之至少一部分予以披覆」，惟查該「至少一部分」界定不
      明確，亦即當該「至少一部分」縮減到僅在邊緣時，再配
      合其關於貼合位置的敘述「表面薄片，是在比前述芯片之
      側面還要靠近使前述紙尿褲在寬度方向分為二部分之中心
      線位置上與前述的背面薄片結合……」是系爭案之該等界
      定與引證案將芯片包含於表面薄片與背面薄片間技術內容
      並無二致；且縱形成原告所稱之空隙41，即該表面薄片全
      部披覆於芯片上，因具吸收功能者係芯片，排泄物要進到
      芯片下方之下部面18之前，即已有被告所指之側漏問題的
      發生，並無法使下表面薄片部分產生吸收效果，從而原告
      另稱之縮窄下襠域之寬幅及增加良好穿著感云云，亦無所
      附麗，是被告認系爭案申請專利範圍第1、2項並無功效增
      進之可言，洵屬有據。
    4.次觀諸系爭案申請專利範圍第3項，原告不爭防漏立邊的
      構造特徵已見諸引證案，惟以系爭案防漏立邊之技術特徵
      除能達成上述3點功效以外，尚能夠達成確實地將排泄物
      導引至芯片之下面側，由芯片之下面側吸收，故更能增進
      吸收速度、表面更快乾爽，惟基於前揭對於系爭案申請專
      利範圍第1、2項之說明，且原告亦不爭該防漏立邊之功能
      即係擋止朝向寬度方向流動的排泄物，是被告認系爭案申
      請專利範圍第3項亦無功效增進之可言，同屬有據。
六、綜上所述，原告之主張，尚非可採，原處分認系爭案具有審
    定時專利法第98條第2項不予專利之事由，就原告之申請為
    核駁之審定，認事用法，並無違誤，訴願決定，遞予維持，
    亦無不合，原告訴請如聲明所示，為無理由，應予駁回。
七、兩造其餘之陳述，於判決結果不生影響者，不予一一論述。
據上論結，本件原告之訴為無理由，爰依行政訴訟法第98條第3
項前段，判決如主文。
中　　華　　民　　國　　94　　年　 　5　　月　　3　　 日
                  第三庭審判長法  官　王　立　杰
                              法  官　黃　本　仁
                              法  官　王　碧　芳
上列正本係照原本做成。
如不服本判決，應於送達後20日內，向本院提出上訴狀並表明上
訴理由，如於本判決宣示後送達前提起上訴者，應於判決送達後
20日內補提上訴理由書（須按他造人數附繕本）。
中　　華　　民　　國　　94　　年　 　5　　月　　3　　 日
                                 法院書記官 鄭 聚 恩
